臺灣高等法院民事判決
                                 108年度重上更一字第14號
上  訴  人  楊福壽
訴訟代理人  蔡得謙律師
            何立斌律師
被 上訴 人  泰禾美實業股份有限公司
法定代理人  鍾玉美
訴訟代理人  沈宏裕律師
上列當事人間請求返還保證金事件，上訴人對於中華民國103年1
0月30日臺灣臺北地方法院102年度北訴字第12號第一審判決提起
上訴，被上訴人並為訴之追加，經最高法院發回更審，本院於10
8年11月27日言詞辯論終結，判決如下：
    主  文
上訴駁回。
上訴人應就原判決所命給付金額新臺幣壹佰貳拾萬元再給付自民
國一０四年一月三十日起至清償日止，按週年利率百分之五計算
之利息。
第二審（含追加之訴部分）及發回前第三審訴訟費用，由上訴人
負擔。
    事實及理由
一、按第二審訴之變更或追加，非經他造同意不得為之，但請求
    之基礎事實同一者，不在此限，民事訴訟法第446條第1項、
    第255條第1項第2款定有明文。被上訴人於本院追加請求上
    訴人給付新台幣（下同）120萬元保證金（下稱系爭保證金
    ）自民事附帶上訴暨答辯㈠狀繕本送達翌日起算之法定遲延
    利息（見本院104年度重上字第13號卷一第40-41頁，下稱本
    院前審卷）。雖上訴人表示不同意，惟其請求之基礎事實與
    系爭保證金均係基於加油站經營契約所衍生之紛爭，依照上
    開說明，應予准許。
二、被上訴人主張：兩造於民國93年12月9日簽訂經營協議書（
    下稱「系爭經營協議書」）及承諾書，約定由伊自94年1月1
    日起至101年12月30日止，向上訴人承租原由訴外人佳阜加
    油站股份有限公司（下稱「佳阜公司」）經營之大湖加油站
    （下稱「系爭加油站」）土地及地上物，伊並依系爭經營協
    議書第4條第1項約定，給付上訴人系爭保證金120萬元。嗣
    因系爭加油站經營不善，伊不再續約，遂於系爭經營協議書
    屆滿之3個月前，以書面通知上訴人不再續約，兩造並於102
    年1月9日完成系爭加油站土地及地上物點交程序。詎上訴人
    遲未依約將系爭保證金返還，經伊屢次催討，均未獲置理等
    情。為此，爰依系爭經營協議書第6條第2項約定，求為命上
    訴人給付伊120萬元之判決（原審除就本訴部分判命上訴人
    如數給付外，另駁回上訴人於原審提起之反訴，上訴人就本
    訴及反訴中之1000萬元本息部分提起上訴；其餘未繫屬本院
    部分，不予贅述）。並於本院答辯聲明：㈠如主文第1項所示
    。㈡如受不利判決，願供擔保請准宣告假執行。又於本院追
    加再給付自104年1月30日起算之法定遲延利息，另追加聲明
    ：如主文第2項所示。
三、上訴人則以：系爭經營協議書乃加油站委託經營授權契約，
    並非使用土地之契約。伊為佳阜公司之真正出資且唯一之股
    東，僅授權被上訴人以佳阜公司名義經營管理系爭加油站業
    務，並未成立移轉佳阜公司股份之買賣契約。系爭保證金乃
    擔保被上訴人在授權期間能正常履約，且於授權期滿後，應
    完整回復佳阜公司及系爭加油站之原狀，包括將佳阜公司之
    股東、負責人及系爭加油站許可執照負責人之登記均回復至
    簽約前之狀態或登記予伊指定之人。惟被上訴人於系爭契約
    屆滿後，未完成回復登記之從給付義務或附隨義務，自不得
    請求返還系爭保證金。又被上訴人擅自將佳阜公司解散並撤
    銷系爭加油站許可執照，致伊未能繼續以佳阜公司名義經營
    系爭加油站，損失高達1620萬元，伊得以其中120萬元與被
    上訴人請求之系爭保證金為抵銷等語，資為抗辯；復於原審
    提起反訴，依民法第227條規定，求為命被上訴人給付1000
    萬元，並加計自反訴起訴狀繕本送達翌日起至清償日止，按
    週年利率5%計算之利息。並於本院上訴聲明：㈠原判決除確
    定部分外，關於⒈命上訴人給付部分；⒉駁回上訴人後開第3
    項之訴部分均廢棄。㈡上開廢棄⒈部分，被上訴人在第一審之
    訴及假執行之聲請均駁回。㈢被上訴人應給付上訴人1000萬
    元，並加計自反訴起訴狀繕本送達翌日起至清償日止，按週
    年利率5%計算之利息。㈣上開聲明第3項部分，願供擔保請准
    宣告假執行。另答辯聲明：追加之訴駁回。
四、兩造不爭執之事實：
  ㈠上訴人於81年6月30日與訴外人鄭忍權簽定委託經營契約書（
    下稱81年委託經營契約書），嗣上訴人於81年10月2日將700
    萬元資本額存入佳阜公司合作金庫銀行帳戶，向臺北市政府
    申請設立佳阜公司，旋於81年10月5日將該700萬元提出；嗣
    上訴人與鄭忍權於90年間重新簽訂委託經營契約（下稱90年
    委託經營契約）。
  ㈡佳阜公司以「經營加油站供售汽油及潤滑油脂」為營業並登
    記有案，領有系爭加油站經營許可執照；佳阜公司所經營之
    系爭加油站坐落之臺北市○○段0○段000○00000○00000○00000
    地號土地，為上訴人向地主即訴外人曾國軒承租。
  ㈢鄭忍權與兩造於93年10月31日簽訂協議書，嗣鄭忍權於93年1
    2月9日代理佳阜公司與被上訴人簽訂轉讓契約，兩造則於93
    年12月9日簽訂系爭經營協議書及承諾書。
  ㈣上訴人於101年7月20日以台中黎明郵局第331號存證信函通知
    曾國軒，其房地租賃契約於101年12月30日到期終止，不再
    續約。
  ㈤兩造於102年1月9日簽定系爭加油站點交清冊，被上訴人已將
    系爭加油站坐落之土地，及地上建物與儲油槽等設備返還予
    上訴人。
  ㈥佳阜公司於102年2月27日舉行102年第1次股東臨時會，決議
    解散佳阜公司，並選任訴外人高志明為清算人，後於同年3
    月19日解散登記，並於同年5月3日由清算人高志明向臺北市
    政府產業發展局申請辦理終止營業並註銷系爭加油站（95）
    油北市建字054之3號經營許可執照，嗣經臺北市政府以102
    年5月15日府產業公字第10231896900號函核准。
五、被上訴人主張系爭經營協議書期間屆滿，兩造已完成系爭加
    油站之點交程序，上訴人應依系爭經營協議書第6條第2項約
    定，返還系爭保證金等語，為上訴人所否認，並以前詞置辯
    。是本件所應審究者為：㈠被上訴人請求返還系爭保證金，
    是否有據？㈡若有，則上訴人所為抵銷抗辯，是否可採？㈢上
    訴人反訴請求被上訴人賠償1000萬元，是否有據？茲分別論
    述如下：
  ㈠被上訴人請求返還系爭保證金，是否有據？
  ⒈兩造簽訂之系爭經營協議書第4條第1項約定：「乙方（即被
    上訴人）同意於簽訂本契約後10日內，給付甲方（即上訴人
    ）新台幣一百二十萬元整，以為本約之履約保證金」（見原
    審卷第9頁），被上訴人因此交付上訴人120萬元之系爭保證
    金。而依系爭經營協議書第6條第2項約定：「甲方（即上訴
    人）於乙方（即被上訴人）依本條第1項約定將加油站地上
    建物及儲油槽（不含地上設備）返還甲方或雙方達成設備折
    抵現金時，甲方應將依本契約第4條第1項所收受之120萬元
    保證金無息返還乙方」（見原審卷9頁）。可知於系爭經營
    協議書期限屆滿未續約時，除兩造另達成設備折抵現金外，
    上訴人於被上訴人將系爭加油站之地上建物及儲油槽（不含
    地上設備）返還上訴人後，即應將系爭保證金返還被上訴人
    。而被上訴人於契約期滿日後之102年1月9日，已將系爭加
    油站之地上建物及儲油槽等設備暨函文報告交還上訴人，有
    點交清冊足憑（見原審卷25頁），並為上訴人所不爭執（見
    兩造不爭執事實㈤），則依系爭經營協議書第6條第2項約定
    ，上訴人自應將系爭保證金返還被上訴人。
  ⒉上訴人雖辯稱：被上訴人於系爭經營協議書委託經營期滿，
    應將佳阜公司之股份、負責人及系爭加油站許可執照負責人
    之登記回復至簽約前之狀態，方可請求返還系爭保證金云云
    。然查：
  ⑴上訴人於81年6月30日與鄭忍權簽定81年委託經營契約書，約
    定由上訴人預籌系爭加油站，自81年6月30日起至90年9月8
    日止，全權委託鄭忍權經營，其中第1條第2項約定：「甲（
    指上訴人）乙（指鄭忍權）雙方同意就大湖加油站所需之建
    築物、加油機、地下油槽等相關加油站之生財器具、周邊設
    備等，概由乙方負責出資興建與購置，甲方同意自契約生效
    日起，對大湖加油站之籌建、管理、經營，全權交由乙方負
    責」；第3項約定：「甲乙雙方同意就大湖加油站成立公司
    後，由甲方擔任公司之法定代理人，乙方同意撥付大湖加油
    站公司股份30﹪予甲方，唯甲方不得要求結算分紅及有關大
    湖加油站公司資產之處理權」；第6項約定：「甲方同意委
    託經營期間，有關加油站之營業執照，印信，由乙方全權負
    責保管，營運期間之各項費用支出，悉由乙方負責」；第3
    條第6項約定：「該加油站因甲方因素或因該加油站土地原
    地主與他人之糾紛致使加油站無法營業時，甲方須依左列約
    定給付乙方損害賠償金」（見本院卷第363-367頁）。可知
    上訴人原與鄭忍權簽定81年委託經營契約，由上訴人提供他
    人土地籌建系爭加油站，鄭忍權則負責出資興建系爭加油站
    所需之建築物、加油機、地下油槽等相關生財器具與周邊設
    備等，並約定就系爭加油站設立公司後，由上訴人擔任法定
    代理人，鄭忍權應撥付該公司30﹪股份予上訴人，但上訴人
    需委託鄭忍權經營系爭加油站，並不得要求結算分紅及該公
    司資產之處理權。上訴人乃於81年10月2日將700萬元資本額
    存入佳阜公司合作金庫銀行帳戶申請設立佳阜公司登記，請
    求核准經營系爭加油站，及申請系爭加油站許可執照，經由
    經濟部核准設立，並發給加油站經營許可執照，惟旋於81年
    10月5日即將該700萬元提出等情，為兩造所不爭執（見兩造
    不爭執事項㈠）。可見上訴人於81年10月間雖提出700萬元申
    請設立佳阜公司，但旋將出資700萬元取回，實際上並未出
    資。另佳阜公司設立當時登記股東為上訴人（11萬股）、訴
    外人吳國富（13萬4,000股）、謝佳俊（4萬9,000股）、張
    旭旻（4萬9,000股）、柯淑錦（10萬股）、鄭忍權（16萬股
    ）、謝佳亮（4萬9,000股）、洪英珠（4萬9,000股），合計
    70萬股，並以上訴人為董事長，有佳阜公司董事監察人名單
    、股東名簿及公司執照等件在卷可稽（見外放公司登記案卷
    一第26頁）。惟上訴人亦不爭執該登記股東均為名義上股東
    ，除柯淑錦為上訴人之配偶外，其餘均為鄭忍權指定之借名
    股東（見本院卷第321頁）。證人鄭忍權並於本院證稱：佳
    阜公司是伊本人向經濟部設立登記，上訴人沒有出資等語（
    見本院卷第344-345頁）。堪信佳阜公司設立登記，及系爭
    加油站地上建物、儲油槽等生財器具與周邊設備等，均由鄭
    忍權實際出資及經營，上訴人並未實際出資，亦未參與經營
    ，而係提供他人土地供鄭忍權建造系爭加油站，並受託成立
    佳阜公司及取得系爭加油站許可執照。
  ⑵嗣上訴人與鄭忍權於90年間重新簽訂90年委託經營契約，約
    定自90年7月1日起至93年12月31日止，由鄭忍權經營系爭加
    油站，其中第2條約明：「甲方（指上訴人）同意配合乙方
    （指鄭忍權）變更佳阜加油站股份有限公司（下簡稱：佳阜
    公司）（站名：大湖加油站）負責人之登記，乙方並應於簽
    訂本約之時起三個月內辦妥公司變更登記相關事項，變更後
    甲方為佳阜公司之董事，持有佳阜公司已發行股份總數百分
    之5之股份，且甲方不得要求結算分紅及公司資產之處分」
    ；第3條約定：「本約加油站所座落之土地，由甲方負責向
    土地所有權人承租」（見原審卷第83-84頁）。佳阜公司因
    此改選吳國富（18萬9000股）為董事長，上訴人（2萬1000
    股）、謝佳俊（8萬4000股）、張旭旻（8萬4000股）、柯淑
    錦（1萬4000股）、鄭忍權（21萬股）、謝佳亮（4萬9000股
    ）、洪英珠（4萬9000股）為股東，合計70萬股，並變更公
    司及系爭加油站經營許可執照之負責人為吳國富等情，有佳
    阜公司股東名簿及董事監察人名單及系爭加油站經營許可執
    照在卷可稽（見外放公司登記案卷一第94-95頁、原審卷第4
    4頁）。而證人鄭忍權並於本院證稱：上訴人沒有出資，伊
    就是照委託經營契約給上訴人5﹪股份及權利金，因為上訴人
    有申請加油站許可執照等語（見本院卷第344-345頁）。上
    訴人亦不爭執包括董事長吳國富在內之股東，均為鄭忍權之
    借名股東，並無股權出資，亦無股權買賣（見本院卷第322
    頁），且上訴人與其配偶柯淑錦之持股合計3萬5000股，確
    佔佳阜公司5﹪股份。足見上訴人與鄭忍權簽訂90年委託經營
    契約後，上訴人已非佳阜公司董事長，僅持有佳阜公司已發
    行股份總數5﹪之股份，並應配合鄭忍權辦理佳阜公司及系爭
    加油站許可經營執照之負責人變更登記，且不得要求結算分
    紅及公司資產之處分，但仍需負責向地主承租系爭加油站坐
    落之土地。
  ⑶鄭忍權後因無意繼續經營系爭加油站，於93年10月31日與上
    訴人及被上訴人之法定代理人鍾玉美簽訂協議書，約定由鍾
    玉美承接經營系爭加油站，鍾玉美則給付上訴人每月權利金
    ，並給予鄭忍權轉讓費，並約定三方應另行簽訂委託經營契
    約與轉讓同意書以為履行，有該協議書存卷可稽（見原審卷
    第91頁）。嗣鄭忍權即於93年12月9日與被上訴人簽訂系爭
    轉讓契約，兩造亦於同日簽訂系爭經營協議書及承諾書等情
    ，並為兩造所不爭執（見兩造不爭執事項㈢）。上訴人雖辯
    稱：被上訴人僅取得佳阜公司關於系爭加油站之經營權及管
    理權，並未取得佳阜公司股份及系爭加油站之所有權云云。
    然系爭轉讓契約第1條轉讓標的物約定：「佳阜加油站股份
    有限公司－大湖加油站之經營權及其全部站體建築物、管理
    權及所屬生財器具設備、加油站經營許可執照：經（90）油
    北建字第054-1號」；第2條第1項約定：「甲方（指佳阜公
    司）同意轉讓佳阜加油站股份有限公司所有股份供乙方（指
    被上訴人）取得所有經營權。有關權益歸乙方所有」；第3
    條第1項約定：「轉讓費用：乙方同意給付甲方新台幣伍佰
    捌拾萬元整之轉讓金」（見原審卷第121頁）。可知鄭忍權
    代理佳阜公司將系爭加油站之經營權及全部站體建築物、管
    理權，及所屬生財器具設備、加油站許可執照，及佳阜公司
    所有股份，以580萬元轉讓予被上訴人，有關佳阜公司及系
    爭加油站之權益均歸被上訴人所有。而被上訴人已給付佳阜
    公司580萬元乙節，亦為上訴人所不爭執（見原審卷第185頁
    ）。另佳阜公司之股東名簿並於94年1月10日變更登記股東
    為何銘鴻（12萬股）、許長生（34萬5000股）、鍾玉美（10
    萬股）、楊春淋（10萬股）、上訴人（3萬5000股），合計7
    0萬股，有佳阜公司變更登記後股東名簿存卷可稽（見外放
    公司登記案卷二第12頁）。而鍾玉美為被上訴人登記負責人
    、何銘鴻、楊春淋均為被上訴人之董事，有被上訴人公司登
    記資本資料查詢1紙在卷可稽（見原審卷第92頁）。足認系
    爭加油站之經營權、管理權、全部站體建築物及所屬生財設
    備、系爭加油站許可執照，及佳阜公司所有股份已全數轉讓
    予被上訴人，股份並已移轉登記予被上訴人指定之人。另證
    人鄭忍權雖於原審證稱：佳阜公司轉讓的是經營權及管理權
    ，沒有所有權等語（見原審卷第116頁）；但證人鄭忍權業
    於本院證稱：協議書提及鍾玉美同意給付伊490萬元轉讓費
    ，乃權利金，因為佳阜公司的資產是伊的，伊要轉讓佳阜公
    司的資產給鍾玉美，所以約定轉讓費；轉讓全部，包含加油
    站機器設備、地上物含儲油槽、佳阜公司股份、加油站許可
    經營執照一併轉讓；因為大家在談金額，一直不確定，最終
    才確定580萬元；伊為了按照伊與上訴人簽的委託經營契約
    書，所以才叫他們再繼續簽經營協議書及承諾書等語（見本
    院卷第345-347頁）。可見證人鄭忍權確已將佳阜公司全部
    資產，包含系爭加油站之經營權、管理權、全部站體建築物
    及所屬生財設備、系爭加油站許可執照，及佳阜公司所有股
    份，以580萬元轉讓予被上訴人。至於上訴人雖仍登記為佳
    阜公司股東，持有3萬5000股，有該公司登記卷所附股東名
    簿可稽（見外放公司登記卷），並為兩造所不爭執。惟系爭
    承諾書之補充協議聲明：「乙方（指被上訴人）同意甲方（
    指上訴人）對外以身為佳阜加油站股份有限公司之股東，並
    持有公司已發行股份總款百分之五之股份自稱，甲方聲明放
    棄結算分紅、資產處分權及任何股東相關權益」（見原審卷
    第13頁）。足見佳阜公司已將所有股份轉讓予被上訴人，上
    訴人方以承諾書聲明放棄佳阜公司結算分紅、資產處分權及
    任何股東相關權益，亦即上訴人僅為該等佳阜公司股份之登
    記名義人，而不享有實際股東權益。故上訴人辯稱：被上訴
    人僅取得佳阜公司關於系爭加油站之經營權及管理權，並未
    取得佳阜公司股份及系爭加油站所有權云云，要非可採。
  ⑷再依系爭經營協議書第6條第1項約定：「本委託經營期間期
    滿而未續約或契約期前終止時，乙方（指被上訴人）應於委
    託期限屆滿或期前終止之日起將加油站之地上建物及儲油槽
    （不含地上設備）交還甲方（指上訴人），有關地上設備及
    生財器具，甲方若有需要由第三公證人評估價值由甲方買回
    。甲方若不需要由乙方取回」；及第6條第2項約定：「甲方
    於乙方依本條第1項約定將加油站地上建物及儲油槽返還甲
    方或雙方達成設備折抵現金時，甲方應將本契約第4條第1項
    所收受之新台幣120萬元保證金無息返還乙方」（見原審卷
    第9頁）；並無關於被上訴人於委託經營期滿未續約或終止
    後，應將佳阜公司負責人、股東回復登記為上訴人指定之人
    ，或將系爭加油站許可執照負責人變更登記並返還之約定內
    容。
  ⑸另上訴人與鄭忍權簽訂之90年委託經營契約第2條第3項，已
    約定系爭加油站座落之土地，由上訴人負責向地主承租；另
    第3條第1項約定：「乙方（指鄭忍權）同意於簽訂本契約書
    之同時，給付甲方（指上訴人）新台幣100萬元整，以為本
    約之保證金；」第2項約定：「乙方同意於本約之委託經營
    期間內，按月（應於每月五日）給付甲方權利金新台幣22萬
    元整」；第4條第1項約定：「乙方同意有關本加油站營運所
    產生之營業稅、營利事業所得稅等均相關費用，由乙方負擔
    ；而甲方僅提供本約第1條加油站座落土地每月土地租金支
    出之9萬5000元整予乙方報稅，即甲方同意上開每月租賃稅
    金9萬5000元於每月權利金內扣除」（見原審卷第85-86頁）
    。可見上訴人與鄭忍權簽訂之90年委託經營契約，已約定由
    上訴人負責向地主承租系爭加油站坐落土地，並由鄭忍權給
    付上訴人之權利金中扣除土地之租金及稅賦。又觀諸90年委
    託經營契約第5條第3項約定：「甲方於乙方依本條第1項約
    定將加油站座落之土地騰空返還甲方或應甲方之要求而將地
    上建物及儲油槽完整交還甲方之同時，甲方應將因本約第3
    條第1項所收受之新台幣100萬元保證金無息返還乙方」（見
    原審卷第86-87頁）。堪信因系爭加油站之地上建物及儲油
    槽均坐落並埋設於土地上，上訴人如欲返還土地予地主，應
    負有將地上建物及儲油槽騰空回復原狀之義務，故約定鄭忍
    權應提出保證金，保證將地上建物及儲油槽交付上訴人，使
    上訴人得以將土地騰空回復原狀，上訴人再將保證金退還鄭
    忍權。是兩造簽訂系爭經營協議書時，乃比照上訴人與鄭忍
    權簽訂90年委託經營契約之約定，於系爭經營協議書第4條
    第1項約定：「乙方（指被上訴人）同意於簽訂本契約後十
    日內，給付甲方新台幣120萬元整，以為本約之履約保證金
    」，第2項約定：「乙方同意於本約之委託經營期間內，按
    月（每月五日）給付甲方權利金新台幣25萬5000元整（含稅
    ）」；並於第6條第2項約定：「甲方於乙方依本條第1項約
    定將加油站地上建物及儲油槽返還甲方或雙方達成設備折抵
    現金時，甲方應將本契約第4條第1項所收受之新台幣120萬
    元保證金無息返還乙方」（見原審卷第9頁）。
 ⑹又兩造簽訂系爭經營協議書後，上訴人即與地主曾國軒就系爭
    加油站坐落土地簽訂房、地租賃契約書，其中第10條約定：
    「乙方（指上訴人）未經甲方（指曾國軒）同意，不得私自
    將出賃房、地權利全部或一部分出借、轉租、頂讓或以其他
    變相方法由他人使用房、地。如中途轉讓生意與第三者，必
    需事先提供承接人之詳細資料徵得甲方同意，租賃條件另議
    ，乙方並應補貼甲方壹個月租金作為手續等費用」；第17條
    約定：「甲乙丙（指乙方連帶保證人柯淑錦）各方應遵守本
    契約各條項之約定，如有違背任何條約時，甲方得隨時解約
    收回房、地，因此乙方所受之損失甲方概不負責」（見原審
    卷第16-17頁），可知上訴人承租系爭加油站坐落土地之初
    ，與地主曾國軒即有不得轉租他人之約定，被上訴人方需與
    上訴人簽訂系爭經營協議書，以取得系爭加油站坐落土地使
    用權利，上訴人並可獲取權利金與租金間之差額利益。佐以
    上訴人於另案即與曾國軒間臺灣臺北地方法院（下稱臺北地
    院）103年度重訴字第859號損害賠償事件主張：被上訴人於
    每年年初以一次開立12張支票方式，按月給付25萬5000元扣
    除百分之十租賃所得稅後之數額予上訴人；伊則以匯款方式
    ，每月給付地主曾國軒租金，系爭加油站101年間停業，被
    上訴人仍有依約給付25萬5000元（含稅）等語（見外放臺北
    地院103年度重訴字第859號卷一第148頁），並有被上訴人
    提出付款證明影本及上訴人與曾國軒另案給付租金事件臺北
    地院103年度簡上字第36號民事判決在卷可稽（見原審卷第2
    3頁、本院卷第299-315頁）。益證系爭經營協議書乃被上訴
    人透過上訴人向曾國軒取得系爭加油站坐落土地使用權利，
    並非被上訴人向上訴人租借系爭加油站許可執照之委託經營
    契約。職故，系爭經營協議書所約定被上訴人應給付上訴人
    每月權利金25萬5000元，性質上為使用土地之對價，並非被
    上訴人向上訴人租借系爭加油站許可執照之對價；而系爭保
    證金120萬元係擔保被上訴人於契約期滿未續約或期前終止
    時，應將系爭加油站坐落土地之地上建物及儲油槽等交還上
    訴人，使上訴人得以將土地騰空回復原狀返還地主，並非被
    上訴人應將系爭加油站許可執照負責人變更登記回復之擔保
    。申言之，系爭經營協議書約定委託經營期滿後，被上訴人
    僅負有將系爭加油站坐落土地，包含地上建物及儲油槽返還
    上訴人之義務，並無回復佳阜公司股東、負責人登記，及將
    系爭加油站許可執照負責人變更登記並返還之附隨義務或從
    給付義務。故上訴人辯稱：系爭經營協議書乃被上訴人向伊
    租借系爭加油站許可執照之委託經營契約，被上訴人依約負
    有回復佳阜公司股東、負責人登記，及將系爭加油站許可執
    照負責人變更登記並返還之附隨義務或從給付義務云云，尚
    非可採。
  ⒊準此，被上訴人基於系爭轉讓契約已受讓系爭加油站之經營
    權及全部站體建築物、管理權及所屬生財器具設備、加油站
    許可執照，及佳阜公司所有股份；兩造簽訂之系爭經營協議
    書，僅係被上訴人向上訴人取得使用系爭加油站坐落土地之
    權利，被上訴人雖負有將系爭加油站坐落土地包含地上建物
    及儲油槽等返還上訴人之義務，但不負有回復佳阜公司股東
    、負責人登記及交還系爭加油站許可執照之附隨義務或從給
    付義務。又被上訴人於契約期滿日後之102年1月9日，已將
    系爭加油站之地上建物及儲油槽等設備暨函文報告交還上訴
    人，為上訴人所不爭執（見兩造不爭執事實㈤）。故被上訴
    人依系爭經營協議書第6條第2項約定，請求上訴人返還系爭
    保證金120萬元，洵屬有據。
  ㈡上訴人所為抵銷抗辯，是否可採？
  ⒈按二人互負債務，而其給付種類相同，並均屆清償期者，各
    得以其債務，與他方債務相抵銷；而抵銷，應以意思表示，
    向他方為之。其相互間債之關係，溯及最初得為抵銷時，按
    照抵銷數額而消滅，民法第334條、第335條第1項分別定有
    明文。
  ⒉上訴人辯稱被上訴人將佳阜公司辦理解散登記，撤銷系爭加
    油站許可執照，就系爭經營協議書有債務不履行之情事，致
    伊未能以佳阜公司名義經營加油站，損失計1620萬元，伊得
    以其中120萬元與被上訴人請求之系爭保證金為抵銷云云。
    惟查：
  ⑴被上訴人已受讓佳阜公司所有股份及系爭加油站許可執照，
    系爭經營協議書僅為被上訴人向上訴人取得使用系爭加油站
    坐落土地使用權利之契約，被上訴人並不負回復佳阜公司股
    東、負責人登記，及返還系爭加油站許可執照之附隨義務或
    從給付義務，已如前述。則佳阜公司股東決議解散佳阜公司
    、註銷系爭加油站許可執照，乃係佳阜公司股東基於佳阜公
    司股份及系爭加油站許可執照所有權人之權利行使，難認係
    被上訴人違反系爭經營協議書約定，使上訴人受有損害。
  ⑵參以上訴人前以其為系爭加油站許可執照及佳阜公司所有股
    份之所有權人，被上訴人僅係租借系爭加油站許可執照，以
    經營系爭加油站，而與之簽訂系爭經營協議書，但委託經營
    期間屆滿，被上訴人未將佳阜公司負責人、股東回復登記，
    並返還系爭加油站許可執照，且將佳阜公司辦理解散，並註
    銷系爭加油站許可執照，使其受有損害為由，對於登記為佳
    阜公司股東之訴外人孔德全、許長生、鍾玉美、賴榮耀及法
    人股東台亞石油股份有限公司，提起侵權行為損害賠償之訴
    ，請求其等連帶賠償2000萬元，亦經臺北地院103年度重訴
    字第859號及本院106年度重上字第264號判決認被上訴人已
    取得佳阜公司全部股份，其經營佳阜公司，並撤銷系爭加油
    站許可執照，乃本於股權作用，而駁回上訴人之訴，有本院
    106年度重上字第264號民事判決1件在卷可稽（見本院卷第1
    31-137頁），益徵被上訴人並未因佳阜公司解散及註銷系爭
    加油站許可執照而受有損害至明。
  ⒊是以，上訴人並未因佳阜公司解散及註銷系爭加油站許可執
    照，而受有損害，上訴人對於被上訴人即無損害賠償債權可
    供抵銷。故上訴人以其損害賠償債權中之120萬元債權與被
    上訴人請求之系爭120萬元保證金為抵銷云云，難認可採。
  ㈢上訴人反訴請求被上訴人賠償1000萬元，是否有據？上訴人
    辯稱因被上訴人將佳阜公司辦理解散登記，並撤銷系爭加油
    站許可執照，致其未能以佳阜公司名義經營加油站，受有16
    20萬元之損害等語，既非可採，已如前述。則上訴人反訴依
    民法第227條規定，請求被上訴人賠償其中1000萬元，亦非
    有理。
六、按給付有確定期限者，債務人自期限屆滿時起，負遲延責任
    。給付無確定期限者，債務人於債權人得請求給付時，經其
    催告而未為給付，自受催告時起，負遲延責任。其經債權人
    起訴，或依督促程序送達支付命令，或為其他相類之行為者
    ，與催告有同一之效力；遲延之債務，以支付金錢為標的者
    ，債權人得請求依法定利率計算之遲延利息；應付利息之債
    務，其利率未經約定，亦無法律可據者，週年利率為百分之
    五，民法第229條第1項、第2項、第233條第1項前段、第203
    條分別定有明文。本件上訴人既負有返還系爭保證金之義務
    ，而被上訴人業於102年3月20日以臺北大安郵局第117支局
    第190號存證信函（見原審卷26-29頁），催告上訴人返還及
    向法院起訴請求給付，則依上開說明，上訴人已有給付遲延
    情事。故被上訴人追加之訴請求上訴人給付自民事附帶上訴
    暨答辯㈠狀繕本送達翌日即104年1月30日起（見本院前審卷
    一第40-41頁）至清償日止，按週年利率5﹪計算之法定遲延
    利息，亦屬有據。
七、綜上所述，被上訴人依系爭經營協議書第6條第2項約定，請
    求上訴人給付120萬元，為有理由，應予准許。上訴人依民
    法第227條規定，於原審反訴請求被上訴人給付1000萬元本
    息，則為無理由，不應准許。原審所為上訴人敗訴之判決，
    於法核無不當。上訴論旨指摘原判決此部分不當，求予廢棄
    改判，為無理由，應駁回其上訴。又被上訴人追加請求上訴
    人給付自104年1月30日起至清償日止，按週年利率5﹪計算之
    利息，為有理由，應予准許。
八、本件事證已臻明確，兩造其餘攻擊防禦方法及立論之證據資
    料，均經本院審酌後，對判決結果不生影響，爰無庸逐一論
    述，併此敘明。
九、據上論結，本件被上訴人追加之訴有理由，上訴人之上訴為
    無理由。爰判決如主文。
中    華    民    國   108    年    12    月    18    日
                  民事第九庭  
                        審判長法  官  楊絮雲    
                              法  官  蔡和憲
                              法  官  郭顏毓 
正本係照原本作成。
如不服本判決，應於收受送達後20日內向本院提出上訴書狀，其
未表明上訴理由者，應於提出上訴後20日內向本院補提理由書狀
（均須按他造當事人之人數附繕本）上訴時應提出委任律師或具
有律師資格之人之委任狀；委任有律師資格者，另應附具律師資
格證書及釋明委任人與受任人有民事訴訟法第466 條之1第1項但
書或第2項（詳附註）所定關係之釋明文書影本。
中    華    民    國   108    年    12    月    18    日
                              書記官  馬佳瑩
附註：
民事訴訟法第466條之1（第1項、第2項）：
對於第二審判決上訴，上訴人應委任律師為訴訟代理人。但上訴
人或其他法定代理人具有律師資格者，不在此限。
上訴人之配偶、三親等內之血親、二親等內之姻親，或上訴人為
法人、中央或地方機關時，其所屬專任人員具有律師資格並經法
院認為適當者，亦得為第三審訴訟代理人。